臺灣高雄地方法院刑事判決　　　　　　　　　　　　　九十一年度訴字第二九八號
　　公　訴　人　臺灣高雄地方法院檢察署檢察官
　　被　　　告　丙○○
　　被　　　告　丁○○
　　被　　　告　戊○○
　　被　　　告　乙○○
右列被告等因懲治走私條例案件，經檢察官提起公訴（九十年度偵字第一五三一三號
），本院判決如左：
    主  文
丙○○、丁○○、戊○○、乙○○均無罪。
    理  由
一、公訴意旨略以：被告丙○○（起訴書誤為被告丁○○）係高雄市籍「吉聖號」之
    船長，被告丁○○、戊○○、乙○○三人則為該漁船之輪機長及船員。其等四人
    共同基於走私大陸地區管制物品之犯意聯絡，於民國九十年五月二十一日十六時
    十分許（起訴書誤為二十三日十七時許），駕駛上開漁船自高雄中和安檢所報關
    出海，其作業漁區為東經一一八度、北緯二十三度五十分（約在廣東省東方南澳
    島南方海域），向不知名之大陸籍漁船購得行政院農委會公告管制漁獲「海瓜子
    」一千八百公斤、「花蛤」八百公斤，合計二千六百公斤。嗣於同年六月二日十
    六時許，渠等將上開管制漁會運返高雄港時，為警查獲，並扣押上開之「海瓜子
    」、「花蛤」，因認被告丙○○、丁○○、戊○○、乙○○四人涉有違反懲治走
    私條例第二條第一項之私運管制物品進口罪嫌。
二、按犯罪事實應依證據認定之，無證據不得推定其犯罪事實；不能證明被告犯罪者
    ，應諭知無罪之判決，刑事訴訟法第一百五十四條、第三百零一條第一項分別定
    有明文。又認定不利於被告之事實，須依積極證據，苟積極證據不足為不利於被
    告事實之認定時，即應為有利於被告之認定，更不必有何有利之證據（最高法院
    三十年上字第八一六號著有判例參照）。再事實之認定，應憑證據，如未能發現
    相當證據，或證據不足以證明，自不能以推測或擬制之方法，為裁判基礎；且認
    定犯罪事實所憑之證據，雖不以直接證據為限，間接證據亦包括在內，然無論直
    接證據或間接證據，其為訴訟上之證明，須於通常一般之人均不致有所懷疑，而
    得確信其為真實之程度者，始得據為有罪之認定，倘其證明尚未達此一程度，而
    有合理之懷疑存在而無從使事實審法院得有罪之確信時，即應由法院為諭知被告
    無罪之判決（最高法院四十年台上字第八六號判例、七十六年台上字第四九八六
    號判例參照）。
三、本件公訴人認被告丙○○、丁○○、戊○○、乙○○四人涉犯前開私運管制物品
    進口之犯行，無非係以海瓜子、花蛤係屬生長於潮間帶、半淡鹹水或淡水環境，
    為海上漁撈作業無法或大量捕撈者，且船上耙具亦有生鏽無使用痕跡，顯非自行
    捕獲，況被告等係以捕魚為業，自不得諉為不知該漁獲為管制物品，有行政院農
    業委員會八十八年九月七日（八八）農漁字第八八六七五二三六號函、九十年
    五月二日（九○）農漁字第九○一二一一○四五號函各一紙、高雄區漁市場拍賣
    單二紙及照片六幀為其論罪依據。然訊據被告等四人則堅決否認有何走私之犯行
    ，均辯稱海瓜子及花蛤均係其四人自行捕獲等語。
四、經查：
  (一)被告丙○○係高雄市籍「吉聖號」漁船之船長，被告丁○○、戊○○、乙○○三
    人則為該漁船之輪機長及船員，該四人於九十年五月二十一日十六時十分許由東
    港安檢所報關出海，以拖網作業，後於同年六月二日十一時許進港，船上漁獲有
    海瓜子一千八百公斤、花蛤八百公斤，作業漁區為東經一一八度、北緯二十三度
    五十分附近海域，漁獲經高雄區漁會魚市場旗津分場拍賣，扣除管理費新台幣（
    下同）一千一百四十三元，賣得九萬零二百五十七元等情，業據被告等於警訊、
    偵查中及本院調查、審理時供承不諱，並有海岸巡防總局南部地區巡防局九十一
    年八月九日南局檢字第０九一０００九九五二號函所附「吉盛號從九十年一月一
    日起至九十一年七月三十一日歷次出港紀錄」、「機漁船管筏舢舨進出港登記簿
    」影本、「安檢二大隊第三中隊中和安檢所漁船進出港登記簿」影本各一份、高
    雄區漁會魚市場拍賣單二紙、魚貨主魚貨交易日報表、船籍基本資料維護各一紙
    在卷可稽，是此部分之事實，堪予認定。
  (二)行政院農業委員會八十八年九月七日（八八）農漁字第八八六七五二三六號函雖
    認為「海瓜子」、「花蛤」主要為養殖或生長於潮間帶、半淡鹹水或淡水環境，
    為海上漁撈作業無法或大量捕撈者，因此通知各查緝單位，如在漁船上查獲有大
    量「海瓜子」、「花蛤」等水產品時，即可判定為走私水產品等情，有上開函文
    附於警卷為據，然所謂無法大量捕獲者，究應量多少始可稱為大量，並未見具體
    說明，且依行政院農業委員會水產試驗所之意見：小眼花簾蛤（海瓜子）主要分
    布於印度太平洋，包括日本（相模灣以南）、中國（福建平潭以南、廣東、香港
    、海南），臺灣西部沿海；橫眼蛤（山瓜子）分布於日本（房總以南），中國（
    福建、廣東、香港、海南）及臺灣，有該所九十年九月二十六日（九０）農水試
    生字第九０二二００六六０號函附卷可稽，而本件扣案之「海瓜子」、「花蛤」
    經送財政部關稅總局關稅總局進口貨物原產地認定委員會審議結果，認扣案之「
    花蛤」為海瓜子，中文名為小眼花簾蛤，「海瓜子」為山瓜子，中文名為橫簾蛤
    ，亦有該委員會九十年第十五次會議審議表一份在卷可參，則在本件扣案漁獲因
    作業之海域產量未明之情形下，尚不可遽論該處無法捕獲扣案之海瓜子、花蛤。
  (三)而本件查獲所謂之海瓜子、花蛤，經送請財政部關稅總局鑑定結果，經諮詢專家
    意見，其中一位雖認為花蛤應為海瓜子，中文名為「小眼花簾蛤」，主要分布在
    中國大陸沿海沙泥底，但以養殖為大宗，以浙江以南到兩廣沿海居多，海瓜子應
    為山瓜子，中文名「橫簾蛤」，目前主要分布於中國大陸沿海沙泥底，以養殖為
    大宗，中國大陸東南沿海較多，在自然野生捕獲之機率極低，該查獲物品可能為
    中國大陸沿海的養殖物種，主要分布地區為中國領海內等語，至另一位意見則認
    為上開漁獲棲息於沿海沙泥地底質之海域，本案漁獲量多，似不易在自然海域中
    漁獲，或有可能為中國大陸之養殖物，難以確定產地等情，有財政部關稅總局九
    十年八月三日台總局認字第九０一０四七一三號函暨所附之進口貨品原產地認定
    委員會九十年度第十五次會議審議表一份附卷可稽，上開二位諮詢專家，縱依海
    上捕獲之機率低與本案漁獲量龐大為據，亦均無法肯定即屬中國大陸沿海之養殖
    物。
  (四)況此關於海瓜子、花蛤在海中作業是否可能捕獲之爭議，經漁民與相關單位協調
    多次，嗣行政院農委會漁業署、行政院農業委員會發函給海巡署，內容表示用耙
    具撈捕每日在三百公斤以內，理論上可能，實際上是否可能要看漁具、天候等狀
    況決定，有行政院農業委員會漁業署九十年八月一日（九）農漁字第九00
    00000號、行政院農業委員會署九十年九月十三日（九）漁二字第九一
    二二四四四號函各一紙可參，是依上述函文所示，在主管機關亦認被告作業之
    海域並非無法捕獲海瓜子及花蛤，且捕獲量平均每日尚有三百公斤。
  (五)又觀之本件被告四人出海後之作業漁區係在東經一一八度、北緯二十三度五十分
    ，自九十年五月二十一日十六時十分許報關出港，至同年六月二日十一時許返港
    為警緝獲，前後扣除航行時間，約有十一個工作天，船上之漁具有耙具二支、網
    子數件等物，為被告四人自承屬實，且有前開漁船進出港登記簿附卷可佐，而其
    漁獲量海瓜子一千八百公斤、花蛤八百公斤，平均每日之捕獲量僅約二百多公斤
    ，均未達行政院農業委員會所稱可能捕獲之上限，從而依被告出海作業之漁區、
    所用漁具、期間、捕獲魚量等情綜合觀之，被告所辯係自行捕獲等語，非不足採
    信。上開關稅總局進口物品原產地認定委員會委員前所為之審議意見，僅考量該
    漁船上之漁獲量及自然野生捕獲的機率極低等因素，並未慮及該漁船作業天數、
    所用漁具、作業漁區等情況，而推論該本件扣案之海瓜子及花蛤係中國大陸養殖
    物種，其推論尚非無疑。
  (六)至該漁船上之漁具是否生鏽並不清楚，但若曾經使用，應該會附有一些海中垃圾
    ，惟該船漁具看起來乾乾淨淨的，不像有使用過的樣子等情，雖經證人即查獲警
    員甲○○證述明確，惟該漁船所從事者既為近海捕撈作業，耙具及鐵鍊所接觸之
    物及海水均含有鹽分，則漁具在長期使用、經風吹日曬後，有生鏽情況，乃事理
    之常，而漁具若於使用後沾附海中垃圾，船員亦應隨時加以清洗，而無任垃圾在
    漁船上腐敗發臭之理，是自不得僅因漁具有生鏽或未沾附垃圾之情形，即遽予推
    論當時未曾使用該漁具捕撈漁獲之情。
  (七)另懲治走私條例第十二條所規範之走私行為，固不論所私運之物品種類為何，若
    行為人自大陸地區私運物品進入臺灣或自臺灣地區私運物品前往大陸地區，即應
    依該條例論處，而此僅需係匪偽之物品，不以加工、製造之物為限，天然出產物
    亦在其內。又該法條所謂「大陸地區」，依該條例八十一年七月二十九日立法院
修正通過之立法理由觀之，係指臺灣地區以外之中華民國領土；領土之範圍，就
    海域部分而言，應以領海為基準，而我國領海依六十八年十月八日（六八）台統
    （一）義字第五四六號總統令公告，係指自基線起至其外側十二海浬之海域（
    八十七年一月二十一日總統華總（一）義字第八七０００一０三四０號令制定公
    布之中華民國領海及鄰接區法第三條亦規定領海為自基線起至其外側十二海浬間
    之海域），而被告等人上開作業漁區係在東經一一八度、北緯二十三度五十分，
    距大陸地區福建省白礁八‧五浬，有內政部九十一年五月十日台內地字第０九一
    ００六八三八六號函一紙附卷足參，雖屬大陸地區，惟既無證據證明係被告自該
    漁區私運海瓜子及花蛤進入高雄港，即不符合前揭條文所謂之走私行為。
五、綜上所述，海瓜子、花蛤並非無法或不得捕撈於海中之漁獲，而被告丙○○、丁○○、戊○○、乙○○所屬之漁船上有捕撈海瓜子及花蛤之耙具，且依其出海作
    業之漁區、時間與其漁獲量，以目前研究顯示，又係在合理之範圍內，是依公訴
    人所舉之證據，尚無法證明被告等人有涉犯違反懲治走私條例第二條第一項之私
    運管制物品進口之犯行。此外，本院復查無其他積極證據足認被告等確有公訴人
    所指之走私之犯行，揆諸前揭說明，既不能證明被告四人犯罪，依法均應為被告
    四人無罪之諭知。
六、又被告丙○○、丁○○、戊○○、乙○○前述之行為，是否另涉有違反臺灣地區
    與大陸地區人民關係條例第八十條第一項、第二十八條第一項之違反中華民國船
    舶，非經主管機關許可，不得航行至大陸地區之規定，應由檢察官查明後另行處
    理，併此敘明。
據上論斷，應依刑事訴訟法第三百零一條第一項，判決如主文。
中      華      民      國      九十一      年    十一    月    十八    日
                                        臺灣高雄地方法院刑事第一庭
                                            審判長法  官  林  水  城
                                                  法  官  方  百  正
                                                  法  官  謝  雨  真
右正本證明與原本無異。
如不服本判決，應於判決送達後十日內，向本院提出上訴狀。
                                                  書記官  陳  威  志
中    華    民    國      九十一      年      十一      月     十九     日
